臺灣高等法院高雄分院刑事裁定
111年度毒抗字第240號
抗  告  人  
即  被  告  陳鳳財



上列抗告人因聲請強制戒治案件，不服臺灣高雄地方法院中華民
國111年6月21日裁定(111年度毒聲字第511號)，提起抗告，本院
裁定如下：
    主  文
抗告駁回。
    理  由
一、原裁定意旨如附件。
二、抗告意旨略以：抗告人即被告甲○○（下稱抗告人）曾因施用
    毒品經臺灣高雄地方檢察署檢察官以106年度毒偵字第2809
    號為附命完成戒癮治療之緩起訴處分確定，緩起訴期間為2
    年，且已完成戒癮治療，期滿未經撤銷，足認抗告人有堅定
    意志抵抗毒品誘惑，原裁定置前開有利於抗告人之情不理，
    僅以抗告人在勒戒所2個月期間表現，即判定抗告人有繼續
    施用毒品之傾向？且原審以「有無繼續施用毒品傾向評估標
    準紀錄表」為依據，裁定抗告人應入戒治處所施以強制戒治
    ，然原審並未檢附上開紀錄表予抗告人，讓抗告人檢視該表
    格之紀錄是否有誤，或據以為抗告理由之參考，顯有失公允
    。綜上，懇請撤銷原裁定云云。
三、按觀察、勒戒後，檢察官或少年法院（地方法院少年法庭）
    依據勒戒處所之陳報，認受觀察、勒戒人有繼續施用毒品傾
    向者，檢察官應聲請法院裁定或由少年法院（地方法院少年
    法庭）裁定令入戒治處所強制戒治，其期間為6個月以上，
    至無繼續強制戒治之必要為止，但最長不得逾1年，毒品危
    害防制條例第20條第2項定有明文。次按有無繼續施用毒品
    傾向之評估標準，並非完全以受勒戒人勒戒後之結果為準，
    勒戒前之各種情況，仍應作為評估之依據。依勒戒處所評分
    說明手冊規定，係以前科紀錄與行為表現、臨床評估、社會
    穩定度，三項合併計算分數，每一大項皆有靜態因子與動態
    因子。而關於有無繼續施用毒品傾向之評估標準，法務部業
    於110年3月26日以法矯字第11006001760號函修正頒布「有
    無繼續施用毒品傾向評估標準紀錄表」、「有無繼續施用毒
    品傾向評估標準評分說明手冊」，上開評分說明手冊載明判
    定之原則：「受觀察勒戒人入所後，經過2週時間的觀察、
    勒戒，由處所及醫療人員依據其各項紀錄、資料及觀察勒戒
    期間之行為表現，加以評分。在勒戒人入所4至6週後，可再
    做一次評估以做必要之評分修正。每一大項皆有靜態因子與
    動態因子。先以靜態因子分數評分，靜態因子分數總分在60
    分（含）以上為『有繼續施用毒品傾向』；60分以下，與動態
    因子分數相加，如果總分在60分（含）以上，為『有繼續施
    用毒品傾向』」。又評估標準紀錄表及說明手冊中「前科紀
    錄與行為表現」之第1題及第3題之計分方式修正如下（餘無
    修正）：㈠第1項「毒品犯罪相關司法紀錄」：計分方式修正
    為每筆（次）5分，總分上限為10分；㈡第3項「其他犯罪相
    關紀錄」：計分方式修正為每筆（次）2分，總分上限為10
    分。抗告人有無繼續施用毒品傾向，係依具體個案之臨床實
    務及相關事證等情綜合判定，有其相當之專業依據及標準，
    且涉及專門醫學，又衡酌強制戒治之目的，係為協助施用毒
    品者戒斷毒品之心癮及身癮所為之一種保安處分類型，而該
    評估標準係將與判斷有無繼續施用傾向之相關因素加以列舉
    及量化，適用於每一位受觀察、勒戒處分之人，具一致性、
    普遍性、客觀性，以利執法者判定受勒戒人有無繼續施用毒
    品傾向，倘其評估由形式上觀察，無擅斷或濫權等明顯不當
    情事，法院應予尊重。
四、本院判斷：
　㈠抗告人依臺灣高雄地方法院以110年度毒聲字第1262號裁定送
    法務部○○○○○○○○附設勒戒處所觀察、勒戒後，該所依據前開
    修正後之評估標準，於民國111年5月26日就抗告人之前科紀
    錄與行為表現、臨床評估、社會穩定度等3大項因素（每大
    項均有靜態因子與動態因子）進行評估，其中：⑴前科紀錄
    與行為表現部分合計為44分（有2筆毒品犯罪相關司法紀錄
    以上限10分計、首次毒品犯罪年齡為20歲以下計10分、有2
    筆其他犯罪相關紀錄計4分、入所時尿液毒品檢驗有一種毒
    品反應計5分，上開靜態因子分數合計為29分；於所內有1次
    重度違規行為計15分，上開動態因子為15分）。⑵臨床評估
    部分合計為36分（有海洛因、安非他命多重毒品濫用計10分
    、有菸等合法物質濫用計2分、使用方式為注射使用計10分
    、使用年數超過一年計10分，以上靜態因子合計為32分；無
    精神疾病共病計0分、臨床綜合評估含病識感、動機、態度
    、就醫意願，評定為「中度」計4分，上開動態因子合計為4
    分）。⑶社會穩定度部分合計為5分（工作為鐵工之全職工作
    計0分，上開靜態因子為0分；家人無藥物濫用情況計0分，
    入所後家人無訪視計5分，出所後與家人同住計0分，上開動
    態因子分數合計5分）。以上前科紀錄與行為表現、臨床評
    估、社會穩定度等總分合計為85分（靜態因子共計61分，動
    態因子共計24分），經評定認抗告人為有繼續施用毒品傾向
    等情，有法務部○○○○○○○○附設勒戒處所111年6月7日高戒所
    衛字第11110003730號函暨附件該所附設勒戒處所有無繼續
    施用毒品傾向證明書、有無繼續施用毒品傾向評估標準紀錄
    表（見毒偵2967號卷第139至143頁）在卷可稽。前述綜合判
    斷之結果，係該所相關專業知識經驗人士，於抗告人觀察、
    勒戒期間，依其本職學識就抗告人之前科紀錄及行為表現、
    臨床評估及社會穩定度等因素所為之綜合判斷，具有科學驗
    證所得之結論，且由形式上觀察，並無擅斷或濫權等明顯不
    當之情事，法院宜予尊重其行政職權之行使及專業之判斷。
    再者，毒品危害防制條例規定強制戒治之目的，既係針對因
    施用毒品成癮者，此處尚非僅指身癮者，心癮者尤其為甚，
    其難以戒絕斷癮，致再犯率偏高，故有持續收容於戒治處所
    施以強制戒治之必要。該條例第20條第2項關於強制戒治之
    規定，係屬強制規定，只要觀察、勒戒後，經評定受觀察、
    勒戒人有繼續施用毒品傾向者，檢察官即應聲請法院裁定受
    觀察、勒戒者令入戒治處所強制戒治，其中並無任何例外規
    定。
　㈡再者，依司法實務或醫學臨床經驗，具有毒品前科紀錄者，
    或因長期有機會接觸毒品，或因欲藉由毒品作用而暫時隔絕
    現實環境，其反覆、繼續再犯施用毒品犯行之機率確實較沒
    有毒品前科者高，因此上開評估標準方將勒戒人前科紀錄列
    入重要之評分項目，且於評分說明手冊明定：所謂毒品犯罪
    相關司法紀錄，不論其為吸食施打、運輸、販賣、持有毒品
    或其他罪名，凡觸犯毒品危害防制條例、原肅清煙毒條例、
    原麻醉藥品管理條例或管制藥品管理條例相關刑罰規定者均
    屬之，觀察勒戒、強制戒治及緩起訴或不起訴處分之紀錄亦
    列入毒品相關犯罪紀錄之項目範圍。據上說明可知，抗告人
    前次施用毒品經檢察官為緩起訴處分之前案紀錄，亦為本次
    評估參考因素之一。抗告意旨主張原審據以裁定之評估紀錄
    ，未考量抗告人前經緩起訴處分未經撤銷之有利於抗告人之
    情況云云，自無理由。
　㈢抗告人之毒品犯罪等相關紀錄，僅係供醫師判斷有無戒癮動
    機的參考之一，並非認定有無繼續施用毒品傾向之唯一標準
    ，此可從前揭動、靜態因子分析可知；且毒品危害防制條例
    所規定之觀察、勒戒或強制戒治處分，其立法意旨在幫助施
    用毒品者戒除毒癮，該處分之性質非為懲戒行為人，而係為
    消滅抗告人再次施用毒品之危險性，目的係在戒除行為人施
    用毒品身癮及心癮之措施，故觀察、勒戒之執行，其重點在
    「評估」應否受強制戒治之可能性。是以，抗告人經所內專
    業人員依評估標準紀錄表、手冊為專業評估後，其靜態、動
    態因子得分合計已達85分，而認抗告人有繼續施用毒品傾向
    ，無法戒斷毒癮，有依法再施以強制戒治之必要。原審據此
    裁定抗告人令入戒治處所施以強制戒治，其期間為6個月以
    上，至無繼續強制戒治之必要為止，但最長不得逾1年，經
    核於法並無不合。原裁定雖未詳予說明抗告人本次評估紀錄
    之計分情況，稍欠周延，然對結果並無影響。抗告意旨主張
    原裁定未檢附、說明本次評估紀錄表之計分結果，供抗告人
    參考云云，難認有理由。
五、綜上所述，原審依毒品危害防制條例第20條第2項之規定，
    裁定抗告人令入戒治處所施以強制戒治，其期間為6個月以
    上，至無繼續強制戒治之必要為止，但最長不得逾1年，於
    法並無不合。抗告意旨徒以前詞指摘原裁定不當，請求撤銷
    原裁定，為無理由，應予駁回。
據上論結，應依刑事訴訟法第412條，裁定如主文。
中　　華　　民　　國　　111 　年　　7 　　月　　14　　日
                  刑事第二庭    審判長法  官  孫強
                                      法  官  鄭詠仁
                                      法  官  范惠瑩
以上正本證明與原本無異。
不得再抗告。
中　　華　　民　　國　　111 　年　　7 　　月　　14　　日
                                      書記官  王居珉
附件：
臺灣高雄地方法院刑事裁定
111年度毒聲字第511號
聲　請　人　臺灣高雄地方檢察署檢察官
被　　　告　甲○○　男　民國00年0月0日生
　　　　　　　　　　身分證統一編號：Z000000000號
　　　　　　　　　　住高雄市○○區○○街00號
　　　　　　　　　　現於法務部○○○○○○○○附設勒戒處所執行觀察、勒戒中
上列被告因違反毒品危害防制條例案件，經檢察官聲請送強制戒
治（110年度毒偵字第2967號），本院裁定如下：
    主  文
甲○○施用第一、二級毒品，令入戒治處所施以強制戒治，其期間
為陸個月以上，至無繼續強制戒治之必要為止，但最長不得逾壹
年。
    理  由
一、聲請意旨略以：被告甲○○因施用第一、二級毒品，經法院裁
    定令入勒戒處所觀察、勒戒後，認有繼續施用毒品傾向，爰
    依毒品危害防制條例第20條第2項規定，聲請裁定令入戒治
    處所施以強制戒治。
二、按犯毒品危害防制條例第10條之罪者，檢察官應聲請法院裁
    定，令被告入勒戒處所觀察、勒戒，其期間不得逾2月。觀
    察、勒戒後，檢察官依據勒戒處所之陳報，認受觀察、勒戒
    人有繼續施用毒品傾向者，檢察官應聲請法院裁定令入戒治
    處所強制戒治，其期間為6個月以上，至無繼續強制戒治之
    必要為止，但最長不得逾1年，同條例第20條第1項、第2項
    分別定有明文。
三、經查，被告因施用第一、二級毒品，經本院以110年度毒聲
    字第1262號裁定令入勒戒處所觀察、勒戒後，仍有繼續施用
    毒品傾向乙節，有前述刑事裁定、法務部○○○○○○○○民國111
    年6月7日高戒所衛字第11110003730號函暨所附有無繼續施
    用毒品傾向證明書及有無繼續施用毒品傾向評估標準紀錄表
    各1份在卷可佐。本院審酌高雄戒治所上開評估，乃經具專
    業知識經驗者在被告執行觀察、勒戒期間，依其本職學識評
    估被告之人格特質、臨床徵候、物質使用行為、社會穩定度
    等因素，綜合判斷所得之具科學驗證結論；且強制戒治之目
    的，是為協助施用毒品者戒斷毒品之心癮及身癮所為之保安
    處分，上述評估標準適用於每一位受觀察、勒戒處分之人，
    具一致性、普遍性、客觀性，倘其評估由形式上觀察，無擅
    斷或濫權等明顯不當之情事，法院宜予尊重。從而，被告經
    上述評估認有繼續施用毒品傾向，由形式上觀察，該等評估
    並無擅斷或濫權等明顯不當之情事，則檢察官聲請裁定令被
    告入勒戒處所強制戒治，核與上述規定相符，應予准許，爰
    依毒品危害防制條例第20條第2項後段，裁定如主文。
中　　華　　民　　國　　111 　年　　6 　　月　　21　　日
                  刑事第九庭    法　官  毛妍懿
以上正本證明與原本無異。
如不服本裁定應於送達後5日內向本院提出抗告狀。
中　　華　　民　　國　　111 　年　　6 　　月　　21　　日
                                書記官  蔡靜雯